臺灣新竹地方法院行政訴訟判決
111年度交更一字第1號
原      告  呂建均  
被      告  交通部公路總局新竹區監理所

代  表  人  吳季娟  
訴訟代理人  胡惠茹  
上列當事人間違反道路交通管理處罰條例事件，原告不服被告中
華民國109年6月23日竹監裁字第50-E00000000號裁決，提起行政
訴訟，經本院於民國110年6月23日以109年度交字第150號判決駁
回原告之訴後，原告不服提起上訴，經臺北高等行政法院於民國
110年1月27日以110年度交上字第265號判決廢棄原判決，發回本
院裁判，本院判決如下：
    主  文
原告之訴駁回。
第一審訴訟費用新臺幣參佰元及發回前上訴審訴訟費用新臺幣柒
佰伍拾元均由原告負擔。
    理  由
一、程序事項：
    原告起訴時，被告交通部公路總局新竹區監理所代表人為黃
    萬益，訴訟繫屬中，於民國(下同)110年6月4日由吳季娟繼
    任為代表人，並經其聲明承受訴訟，核無不合，應予准許。
二、事實概要：
    原告於109年3月12日16時59分許，駕駛車號0000-00號自用
    小貨車(下稱系爭車輛)，行經新竹縣新豐鄉新興路(下稱系
    爭路段)，遭民眾提出行車紀錄器影像檢舉，經新竹縣政府
    警察局新湖分局(下稱舉發機關)員警認原告有「任意以迫近
    迫使他車讓道」之行為，而依道路交通管理處罰條例(下稱
    道交條例)第43條第1項第3款規定掣單舉發，原告依限到案
    後，被告以原告有前揭行為，依道交條例第43條第1項第3款
    、第63條第1項、第24條之規定，於109年6月23日以竹監裁
    字第50-E00000000號裁決書(下稱原處分)，裁處原告罰鍰新
    臺幣(下同)18,000元，記違規點數3點，並應參加道路交通
    安全講習，原告不服，提起本件行政訴訟。
三、兩造聲明：
(一)原告：1.原處分撤銷。2.訴訟費用由被告負擔。
(二)被告：1.原告之訴駁回。2.訴訟費用由原告負擔。
四、兩造陳述：
(一)原告部分：
    按道交條例第43條第1項第3款之規範目的是在處罰飆車、惡
    意逼車而危害道路安全的危險駕駛行為。因此，在解釋時應
    依是否飆車、惡意逼車而危害道路安全的危險駕駛行為去探
    究所處罰的違規行為。惟依被告所提供之檢舉人行車記錄器
    影像所示，檢舉人駕駛機車行駛於外側車道靠右側，原告駕
    駛系爭車輛在檢舉人後方，原告因檢舉人車速較慢，故切入
    內線車道欲超車，原告切入內線車道後，因適逢有車輛同時
    切入其前方內側車道，遂變換車道往外側車道行駛前行，原
    告並無任何鳴按喇叭或在檢舉人車輛前故意煞停等動作，僅
    係正常之超車行為，亦無任何飆車或惡意逼車之危險駕駛行
    為，且縱認原告駕駛系爭車輛因未注意外側後方來車而向右
    變換車道致接近檢舉人機車之情事，仍難以其變換車道未停
    車讓直行車先行之行為，遽認其行為與飆車、惡意逼車之危
    險駕駛行為相若，應該只是類似未保持安全距離而己。復且
    ，由本件檢舉光碟影像可知，上開路段明明有設置機車專用
    道，檢舉人在前方均無車輛的情況下，卻僅以時速30-40公
    里的速度行駛在外側車道的中間，且斯時內側車道前方亦有
    黑色車輛行駛，原告惟有變換車道以超越前方黑色車輛始得
    續為前行，可知斯時變換車道之行為，僅係為行車之目的，
    並無惡意逼車之故意，本件並無證據可資證明原告變換車道
    之目的在於惡意逼車，故被告以原告有道交條例第43條第1
    項第3款「任以迫近方式，迫使他車讓道」之違規情事作成
    原處分，尚有違誤等語。
(二)被告部分：
  1.本案經舉發機關109年9月2日竹縣湖警交字第1090700829號
    函復略以，查檢舉人於109年3月12日16時59分許在新豐鄉新
    興路上，駕駛普重機車行駛於慢車道上，旨揭5380-S3號職
    業小貨車駕駛人未依道路交通安全規則所規範，汽車駕駛人
    如欲超車時應先按鳴喇叭二單響或變換燈光一次，與其他車
    輛應保持隨時可以煞停之距離，不得任意以迫近或其他方式
    ，迫使前車讓道；而影像所示該小貨車為超越行駛於慢車道
    之機車，確如受任人所述未按鳴喇叭且逕以迫近方式使其讓
    道，此舉迫使其他用路人車安全風險劇增，易造成人車擦撞
    之危險，難謂無道交條例第43條1項3款規定，任意以迫近迫
    使其他車輛讓道情形，且附有佐證影片可稽，故舉發機關依
    規舉發無誤等語。
  2.經檢視行車紀錄器影像，可見檢舉人車輛左前方之內側車道
    有行駛中之小客車，且該車距離檢舉人車輛甚近，然原告車
    輛不顧兩車間距離，恣意逼近並超越檢舉人車輛，此以迫近
    方式迫使前方檢舉人之車輛讓道，使其他用路人、車安全風
    險劇增，極易造成人、車擦撞之危害，且從影像中亦可得知
    原告車輛倘欲超越前車，應提早行駛於內側車道，待超越檢
    舉人車輛並保持安全距離後始得變換車道，以避免他車輛因
    反應不及而造成擦撞情事，惟原告斯時明知不可能在這麼近
    的距離下超越前車，加上檢舉人一直行駛於路中間，原告猶
    以如此迫近的駕車行為，自有逼迫檢舉人讓道之意，是原告
    於上開時、地，駕駛車輛具有任意以迫近迫使他車讓道之違
    規行為，核屬明確，仍應依法接受裁處。
  3.再者，依行政罰法第7條第1項規定：「違反行政法上義務之
    行為非出於故意或過失者，不予處罰。」，則不論違規行為
    人係故意或過失而違反道交條例第43條第1項第3款之行政法
    上義務之行為，均應予處罰。準此，本案檢舉車輛鳴按喇叭
    警示後，原告車輛非但未保持安全間距，更持續任意向右靠
    近前行，已違反道安規則之相關規定，有故意之情事；縱原
    告非故意為之，亦係應注意，能注意，仍屬具有過失情節，
    仍難免過失之責，核屬自明。是原告此部分之主張，並不足
    採。綜上所述，本件既經舉發機關查證舉發無誤，確實有「
    任意以迫近迫使他車讓道」之事實，被告依法裁處應屬適法
    等語。
五、法院判斷：
(一)按「汽車行駛時，不得任意以迫近、驟然變換車道或其他當
    方式，迫使他車讓道」，道路交通安全規則第91條第2項定
    有明文。次按，「汽車駕駛人，駕駛汽車有下列情形之一者
    ，處6,000元以上240,000元以下罰鍰，並當場禁止其駕駛：
    …三、任意以迫近、驟然變換車道或其他不當方式，迫使他
    車讓道。」、「汽車駕駛人，有下列情形之一者，應接受道
    路交通安全講習：…三、有第43條規定之情形。」、「汽車
    駕駛人有下列各款所列條款之一者，除依原條款處罰鍰外，
    並予記點：…三、有第43條…情形之一者，各記違規點數3點
    」，道交條例第43條第1項第3款、第24條第1項第3款、第63
    條第1項第3款分別定有明文。
(二)次按，違反道路交通管理事件統一裁罰基準及處理細則第1
    條規定：「本細則依道路交通管理處罰條例第92條第4項規
    定訂定之」、第2條第1、2項規定：「處理違反道路交通管
    理事件之程序及統一裁罰基準依本細則之規定辦理。」、「
    前項統一裁罰基準，如附件違反道路交通管理事件統一裁罰
    基準表…」，又依本件違規行為時點之違反道路交通管理事
    件統一裁罰基準表記載，汽車之駕駛人違反道交處罰條例第
    43條第1項第3款規定，於期限內繳納或到案聽候裁決者，應
    處罰鍰18,000元，並記違規點數3點，併吊扣汽車牌照3個月
    (車主)。核此規定，係基於母法之授權而為訂定，並參考「
    車輛大小」、「違規次數」、「違規程度」、「違規地點」
    、「所生影響」、「違反情節」等事項擇一或兼採而為分級
    處罰，且就違反道路交通管理事件統一裁罰基準及處理細則
    附件所示統一裁罰基準表中有關道交處罰條例第43條第1項
    第3款裁罰基準內容，並未牴觸母法，準此以觀，被告自得
    依此基準而為裁罰。
(三)查前揭事實概要欄所載之事實，為兩造所不爭執，並有舉發
    機關109年9月2日竹縣湖警交字第1090700829號函、駕駛人
    基本資料、汽車車籍查詢單、舉發違反道路交通管理事件通
    知單、原處分等在卷可稽，應認屬實。本件之爭點應為：原
    告是否有原處分所指「任意以迫近迫使他車讓道」之違規事
    實？茲論述如下:
(四)經本院當庭依職權勘驗檢舉光碟影像，其勘驗內容如下：
　　畫面顯示時間：2020/03/12，16：59：07-16：59：21，日
    間天氣晴無雨，該處為設有中央分隔島之雙向道路，去向車
    道劃設快車道2 線，快車道間以白虛線(一虛一實)之車道線
    相隔；外側快車道右側另劃有機車優先車道標線。攝影機所
    載車輛(下稱檢舉車輛)行駛於外側快車道內之中間路面上，
    其左前方有一黑色汽車正自外側快車道偏向內側快車行駛。
    16：59：11黑色汽車已變換車道至內側快車道範圍內，並持
    續行駛在檢舉車輛左前方，兩車之前後距離未超過前述白虛
    線中之白實線長度。16：59：12畫面鏡頭略往左偏，一輛發
    財車之車頭隨即出現在畫面左下角(檢舉車輛右側斜往檢舉
    車輛前方)，此時黑色汽車右側車輪與車道線間約有小客車
    三分之一車身寬之距離，與檢舉車輛之前後距離則無明顯變
    化(即仍維持約前述白虛線中之白實線長度)。檢舉車輛仍行
    駛於外側快車道內之中間路面上未偏移。16：59：13該發財
    車以自內側快車道斜向外側快車道行駛之方式，自檢舉車輛
    左側通過，兩車距離貼近。發財車車頭於超過檢舉車輛時，
    喇叭聲響起，檢舉車輛隨即偏向外側快車道右側行駛。16：
    59：14發財車於完全超越檢舉車輛之時，同時完成變換車道
    而行駛於檢舉車輛前方，此時可見發財車車號為0000-00(即
    系爭車輛)。16：59：15系爭車輛及黑色汽車持續前行，檢
    舉車輛(外側車道)與黑色汽車(內側車道)之前後距離約等同
    前述白虛線之虛線(空白)長度，畫面鏡頭略向右回正，此有
    111年5月24日調查證據筆錄附卷可參。
(五)由檢舉光碟影像內容及上開勘驗內容可知，檢舉車輛原行駛
    於外側車道之中間，於其前方黑色車輛左切至內側車道後，
    兩車前後距離仍未超過車道線白實線長度(按：車道線白實
    線為6公尺），復以黑色車輛變換至內側車道後，檢舉車輛
    猶行駛於外側車道之中間、黑色車輛右側車輪與兩車道間之
    車道線僅距離三分之一小客車車身寬度可知，兩車左右容留
    之空間亦甚為有限，然系爭車輛卻於緊臨黑色車輛之後方，
    以由內側車道往右前方切至外側車道之方向、於上開黑色車
    輛與檢舉車輛間之狹窄距離間穿越行駛，其危險程度自非難
    以設想。況由上開內容可知，斯時檢舉車輛(機車)因系爭車
    輛突由其左後方以極近距離切入其與黑色車輛間行駛，於檢
    舉車輛騎士鳴按喇叭後，系爭車輛仍逕切入檢舉車輛前方，
    檢舉車輛為避免系爭車輛行駛距離過近致生擦撞危險，立即
    將車身右切偏向外側車道右側方向行駛。綜上，應足推認系
    爭車輛以向右側疾駛切入檢舉人前方右側車道之逼靠迫近方
    式，以迫使檢舉車輛讓道之駕駛行為，客觀上確有「任意以
    迫近迫使他車讓道」違規行為至明。又由上開檢舉光碟影像
    及勘驗內容可知，三車距離甚近，原告當庭亦陳明檢舉車輛
    斯時車速甚緩、時速僅約30-40公里(見本院卷第39-40頁)等
    情，是原告當下顯得以輕易查見三車之間彼此距離甚近，如
    執意於當下以由內側車道變換至外側車道之方式超越其前方
    之黑色車輛，勢將極度迫近正於外側車道中間行駛之檢舉車
    輛，致大幅度壓縮檢舉車輛的行進空間，而檢舉車輛為普通
    重型機車，系爭車輛為小貨車，兩種車型就駕駛人之保護顯
    然迥異。而原告顯得由外觀及一般常理即可輕易判斷，以駕
    駛汽車突以極度迫近機車之行駛方式，勢將迫使機車騎士立
    即採取變換方向、減速或偏移車輛等方式以讓道汽車行駛，
    以避免與系爭車輛發生碰撞致生傷亡事故發生，故實難謂原
    告沒有以迫近檢舉車輛，迫使檢舉車輛讓道之直接或間接故
    意存在，是原告辯稱斯時僅為超車以求向前行駛之行車目的
    、並無逼車之故意云云，顯難可採。又倘若當時檢舉車輛未
    及時緊急向右靠，讓道給系爭車輛行駛，兩車勢必會發生碰
    撞而肇事，顯見系爭車輛所為當屬危險駕駛之行為，非原告
    所辯稱僅是與他車未保持安全距離而己，是被告認定原告於
    上揭時、地有「任意以迫近迫使他車讓道」之違規事實，並
    據此依道交條例第43條第1項第3款予以裁罰，自當符合立法
    者特別增訂該項規定以遏阻此類危險駕駛態樣之立法目的至
    明。
(六)綜上所述，原告駕駛系爭車輛於上揭時間、地點確有「任意
    以迫近迫使他車讓道」之違規行為，被告依道交條例第43條
    笫1項第3款、第63條第1項第3款及第24條第1項第3款規定，
    以原處分裁處原告罰鍰18,000元、記違規點數3點，並應參
    加道路交通安全講習，即無違誤，原告訴請撤銷，為無理由
    ，應予駁回。又本件訴訟得不經言詞辯論為之，併予敘明。
六、本件判決基礎已臻明確，兩造其餘之攻擊防禦方法及訴訟資
     料經本院斟酌後，核與判決不生影響，無一一論述之必要
    ，併予敘明。
七、本件第一審裁判費為300元、發回前第二審裁判費750元，均
     應由原告負擔，爰確定第一審及發回前上訴審訴訟費用額
    如主文第二項所示。 
八、據上論結，本件原告之訴為無理由，依行政訴訟法第98條第
     1項前段、第237條之7、第237條之8第1項，判決如主文。
中　　華　　民　　國　　111 　年　　7 　　月　　20　　日
                  行政訴訟庭  法　官  張百見
以上正本係照原本作成。
如對本判決上訴，非以其違背法令為理由，不得為之，且須於判
決送達後20日內向本院提出上訴狀。
中　　華　　民　　國　　111 　年　　7 　　月　　20　　日
                              書記官  林盈伸